【裁判字號】    89,判,3252
【裁判日期】    891123
【裁判案由】    有關稅捐事務
【裁判全文】
最  高  行  政  法  院  判  決                  八十九年度判字第三二五二號
    原      告  甲○○
    被      告  財政部臺北市國稅局
    代  表  人  張盛和
右當事人間因綜合所得稅事件，原告不服行政院中華民國八十八年十月十五日台八十
八訴字第三七九四五號再訴願決定，提起行政訴訟，本院判決如左︰
    主  文
原告之訴駁回。
訴訟費用由原告負擔。
    事  實
緣原告係國防部中山科學研究院非軍職員工，八十年度綜合所得稅結算申報，經原核
定增列其取自該院之薪資所得新台幣（下同）六八○、四○○元，併課其當年度綜合
所得稅。原告不服，申經復查結果，未獲准變更，原核定遂依稅捐稽徵法第三十八條
第三項規定重行發單補徵，除應補本稅一四二、八八四元外，另加計行政救濟利息二
、二三一元。原告對復查結果加計之行政救濟利息部分不服，申經復查，未獲變更，
經提起訴願、再訴願亦遭決定駁回，遂提起行政訴訟。茲摘兩造訴辯意旨如次：
原告起訴意旨略以︰一、所得稅法第四條第八款定有為獎勵參與研究而設之租稅優惠
之規定，中科院為一發展國防科技之研究機關，其若為獎勵研究之目的，而給與之獎
金或補助費，應有上開租稅優惠條款之適用，而無須受所得稅法第四條第一項第三類
規定之拘束。二、依財政部六十八年十一月三十日台財稅第三八五○一號致中科院函
，財政部係以「通案依職級按月定額發給」，作為認定是否為薪資所得之標準，而薪
資所得即為提供勞務之報酬。然：（一）所得稅法條文中並無規定認定報酬之給付方
式為何，何以財政部可單以中科院之給付方式，即為「非免稅」之解釋。另獎金與補
助費係依所得稅法第十四條第一項第三類第二款作為認定標準，但縱法文中有「補助
費」項目之規定，然並不表示以「×費」、「×補助」之名即為薪資之一部。如是依
所得稅法第四條第八款規定為獎勵研究而發給，即使使用「×費」、「×補助」名稱
發放，因其早有符合免稅之法源依據，不能改其租稅優惠之性質。況且，此法文判斷
是否為薪資，是以按月分期給付之計算標準者，係指退休金或養老金，法文並無規定
如以「依職級按月定時定額」方式發給，即為薪資之一部。由此推論，財政部前開函
之合法性基礎實屬可疑，因其係為一補充規定，但其解釋內容卻已凌駕所得稅法法文
之上，實已違反無法授權之違誤。（二）縱財政部前開函無誤，若自六十九年起中科
院未扣繳，亦未告知各所得人應補納，稽徵機關早即應對中科院及其員工為逃漏稅捐
之處罰。然稽徵機關發函後對此並未置疑，且長久以來明顯的不作為，使中科院及其
員工對此產生信賴，應有「信賴保護」原則之適用。（三）中科院將研究補助費給付
原告時，已就此與其他薪資部分為區別，實為獎勵中科院員工從事研究而編列之獨立
項目，提供勞務之報酬則另有其他所得編列，此亦為當年中科院欲延攬國內外優秀人
員至該院任職之優惠待遇，何能於多年之後反悔，失信於民。（四）中科院所發給之
研究補助費經費來源並非中科院自身經常性預算項目，而是由所接受委任研究計畫經
費支應，一旦其所屬人員未參與某項計畫，即不得自該計畫支領研究補助費、品位加
給或技術津貼等款項。由此可證研究補助費並非一固定性支給，縱依前揭第三八五○
一號函，亦屬按研究計畫個案給付，可免納所得稅。（五）自六十九年起中科院並未
依財政部前開函所示為扣繳，亦未如函中所示轉知所得人，並佐以稽徵機關長久以來
對中科院此未扣繳之舉亦未置喙之事實，足認稽徵機關對中科院之行為，早已默示同
意。而此研究補助費（工作補助費）縱經改變名稱，亦不失其為免稅之性質，故此部
分之所得應無須申報。且中科院於八十一年十一月三日以（八十一）訓誠字第一六八
三七號函向財政部臺灣省北區國稅局說明曩昔以來免稅之依據及處理方式，財政部臺
灣省北區國稅局亦已備查在案，並行之有年。故就此事件原處分機關欲事後為徵稅之
處分，實為一違背行政前例之行政命令所作成之處分，亦為一自另為重新認定核課標
準之違法處分。（六）復查決定書雖載：「．．．該院對於前述品位加給及技術津貼
均已依法按薪資所得申報扣繳，並填發扣繳憑單送交申請人．．．」認應併課當年所
得云云，然因當年中科院早已編列其為免稅所得，扣繳憑單之發放也為受扣繳單位質
疑，方為形式發放，仍不認為其是應納稅捐薪資之一部。三、依八十五年七月三十日
增訂之稅捐稽徵法第一條之一規定：「財政部依本法或稅法所發布之解釋函令，對於
據以申請之案件發生效力。但有利於納稅義務人者，對於尚未核課確定之案件適用之
。」如無申請或解釋函令不利於納稅義務人者，該函令應不得溯及既往。本件因行政
院秘書長於八十四年十月十七日以台八十四財三七○○七號函方為確定之核示，依據
前項規定及依行政院台七十八規字第一○九○四號所示「行政機關本於職權就法規未
規定事項所作補充規定，應自補充規定下達日生效」，自八十四年十月十七日應為核
課之行政命令才正式確定而下達，顯然自八十四年十月十八日起方得徵稅。若被告回
溯追繳，實已違反「不利處分應不溯及既往」之行政法原理。四、按所得稅法第八十
九條第二項規定，稽徵單位有義務先向扣繳義務人進行賠償義務之追索，然縱或此項
補助費應繳稅，原告之未申報、未繳稅行為，皆因扣繳義務人中科院之錯誤告知，且
其未履行扣繳責任之故。按法條意旨，除扣繳義務人行蹤不明或其他情事，致無從追
究者，方得逕向納稅義務人徵收。今中科院並非無從追究，而原核定機關卻逕踐行此
向納稅義務人之徵收行為，就程序而言，顯有可議。五、財政機關認本件研究補助費
為薪資，而原告自中科院退休時，退休金計算之基準為薪資之全部，然國防部發給時
卻將研究補助費排除於薪資之外，致使於兩方面均受不利之結果。六、綜上所述，本
件原處分及一再訴願決定均有違誤，請求均予撤銷等語。
被告答辯意旨略謂︰一、按「經依復查、訴願或行政訴訟程序終結決定或判決，應補
繳稅款者，稅捐稽徵機關應於復查決定，或接到訴願決定書，或行政法院判決書正本
後十日內，填發補繳稅款繳納通知書，通知納稅義務人繳納，並自該項補繳稅款原應
繳納期間屆滿之次日起，至填發補繳稅款繳納通知書之日止，按補繳稅額，依原應繳
納稅款期間屆滿之日郵政儲金匯業局之一年期定期存款利率，按日加計利息，一併徵
收。」「納稅義務人未納稅款而申請復查，稅捐稽徵機關於復查決定通知納稅義務人
時，應就復查決定之應納稅額，依本法第三十八條第三項後段規定加計利息填發繳款
書，一併通知納稅義務人繳。」分別為稅捐稽徵法第三十八條第三項及同法施行細則
第十二條所明定。二、原告因不服本局增列其薪資所得六八○、四○○元，並補徵本
稅一四二、八八四元，申經復查結果，未准變更，原核定依前揭法條規定，依原繳納
期間屆滿之次日八十六年二月二十六日起，至復查決定後，填發補繳稅款繳納通知書
八十六年五月三十一日止計九五日，按郵政儲金匯業局之一年定期存款利率百分之六
，加計行政救濟利息二、二三一元（計算式： 142,884×95/365×6%=2,231）。三、
本件本稅之行政訴訟，業經鈞院八十八年度判字第二八九六號判決駁回確定在案，行
政救濟確定加計利息經本局重新計算為一○、○九七元（應為一一、二五三元減除已
繳一、一五六元）並發單補徵，限繳日為八十八年九月二十五日，本件復查階段所計
算之行政救濟利息二、二三一元與行政救濟確定加計利息重複，應予註銷。
    理  由
按「經依復查、訴願或行政訴訟程序終結決定或判決應補繳稅款者，稅捐稽徵機關應
於復查決定或接到訴願決定書，或行政法院判決書正本後十日內，填發補繳稅款繳納
通知書，通知納稅義務人繳納；並自該項補繳稅款原應繳納期間屆滿之次日起，至填
發補繳稅款繳納通知書之日止，按補繳稅額，依原應繳納稅款期間屆滿之日郵政儲金
匯業局之一年期定期存款利率，按日加計利息，一併徵收。」、「納稅義務人未繳納
稅款而申請復查，稅捐稽徵機關於復查決定通知納稅義務人時，應就復查決定之應納
稅額，依本法第三十八條第三項後段規定加計利息填發繳款書，一併通知納稅義務人
繳納。」分別為稅捐稽徵法第三十八條第三項及同法施行細則第十二條所明定。本件
原告因不服被告核定增列其薪資所得六八○、四○○元，並補徵本稅一四二、八八四
元，申經復查結果，未准變更，原核定依原繳納期間屆滿之次日八十六年二月二十六
日起，至復查決定後，填發補繳稅款繳納通知書八十六年五月三十一日止計九五日，
按郵政儲金匯業局之一年定期存款利率百分之六，加計行政救濟利息二、二三一元（
計算式： 142,884×95/365×6%=2,231），揆諸首揭規定，並無不合。另原告八十年
度綜合所得稅結算申報，經原核定增列薪資所得六八○、四○○元，併課其當年度綜
合所得稅，原告不服提起行政救濟乙案，業經本院於八十八年六月二十五日以八十八
年度判字第二八九六號判決駁回原告之訴確定在案，原告仍就本稅部分再行爭執，自
不足採。綜上，原課稅處分既無違誤，則本件加計利息之處分，即無不合，復查及一
再訴願決定遞予維持，亦無違誤，原告起訴論旨，難認有理由，應予駁回。
據上論結，本件原告之訴為無理由，爰依行政訴訟法施行法第二條、行政訴訟法第九
十八條第三項前段，判決如主文。
中    華    民    國     八十九      年     十一     月     二十三      日
                    最 高 行 政 法 院  第 三 庭
                                審 判 長 法  官      曾  隆  興
                                         法  官      劉  鑫  楨
                                         法  官      徐  樹  海
                                         法  官      鄭  淑  貞
                                         法  官      林  家  惠
右  正  本  證  明  與  原  本  無  異
                                         法院書記官  陳  盛  信
中    華    民    國     八十九      年     十一     月     二十三      日


司法院資訊處製作；財團法人民間司法改革基金會備份。
